臺灣士林地方法院民事判決
111年度簡上字第25號
上  訴  人  林憲實
被  上訴人  簡士爵
上列當事人間確認本票債權不存在事件，上訴人對於中華民國11
0年9月16日本院士林簡易庭110年度士簡字第369號第一審判決提
起上訴，本院於民國111年6月14日言詞辯論終結，判決如下：
    主  文
原判決廢棄。
確認本院一一○年度司票字第一三四五號裁定如附表所示本票之
本票債權對上訴人不存在。
被上訴人應將如附表所示之本票返還上訴人。
第一、二審訴訟費用由被上訴人負擔。
    事實及理由
壹、程序方面
　　被上訴人經合法通知，未於言詞辯論期日到場，核無民事訴
    訟法第386條各款所列情形，爰依上訴人之聲請，由其一造
    辯論而為判決。
貳、實體方面
一、上訴人主張：緣訴外人即上訴人之子林奕諴（已更名為林裕
    凱）有資金需求，於民國109年7月31日向被上訴人借款新臺
    幣（下同）70萬元（下稱系爭借款），林奕諴並簽發票號61
    7826號、面額70萬元之本票交予被上訴人，及以其經營位於
    臺北市○○區○○○路0段00巷0號1樓之「Fa Cafe Bistro 法咖
    啡」店面（下稱系爭店面）內部設備器具等物品為擔保，日
    後林奕諴倘無法清償系爭借款，將讓渡系爭店面之設備器具
    作為清償。嗣林奕諴無法支付109年10月之利息，上訴人於
    同年月12日晚上11時許前往系爭店面處理債務，並於翌日簽
    發如附表所示之本票（下稱系爭本票），作為系爭借款之擔
    保；然因林奕諴仍未清償系爭借款，被上訴人遂自行與訴外
    人即系爭店面之出租人吳惠美聯繫，於同年12月7日訂立系
    爭店面之租賃契約，並取得林奕諴所有留置於系爭店面之設
    備器具，用以清償系爭借款債務，系爭本票擔保之系爭借款
    債務業因清償而消滅，系爭本票擔保之債權即不存在，爰請
    求確認系爭本票之債權不存在，並依民法第179條、第767條
    第1項前段規定，請求被上訴人返還系爭本票等語。並於原
    審聲明：㈠確認本院110年度司票字第1345號（下稱1345號）
    裁定系爭本票之本票債權對上訴人不存在；㈡被上訴人應返
    還系爭本票予上訴人。
二、被上訴人則以：林奕諴於109年7月31日向被告借70萬元，借
    期2個月，並以系爭店面讓渡為擔保，因其於同年10月初未
    依約清償系爭借款，至同年月中上訴人遂簽發系爭本票予被
    上訴人以擔保系爭借款，並表示同年月底會清償70萬元，然
    屆期未清償等語，資為抗辯，並於原審聲明：上訴人之訴駁
    回。
三、原審經調查審理後，認上訴人之請求為無理由，判決駁回上
    訴人之訴。上訴人不服原審判決而提起上訴，聲明：㈠原判
    決廢棄；㈡確認1345號裁定系爭本票之本票債權對上訴人不
    存在；㈢被上訴人應返還系爭本票予上訴人。
四、本院之判斷
　㈠按因清償債務而對於債權人負擔新債務者，除當事人另有意
    思表示外，若新債務不履行時，其舊債務仍不消滅。民法第
    320條定有明文。準此，若經當事人合意，舊債務將因新債
    務之成立而消滅者，則該舊債務於新債務成立時，自應視為
    消滅（最高法院95年度台上字第1550號判決參照）。
　㈡上訴人主張系爭本票擔保之債權為系爭借款一節，為被上訴
    人於原審所不爭執（見原審卷第53頁），足見系爭本票擔保
    之債權，為林奕諴向被上訴人借貸70萬元之系爭借款，應可
    認定；又林奕諴於向被上訴人借款70萬元同時，並有簽立讓
    渡書1紙，內容略以：甲方（即林奕諴）將咖啡機、POS機、
    酒櫃、KTV、紅酒窖、製冰機各1組、電視3台、冷氣6台、沙
    發5組（下稱系爭器具設備）讓渡乙方（即被上訴人）乙情
    ，有讓渡書在卷可稽（見本院卷第197頁）；且被上訴人於
    被訴傷害案件（案號：臺灣士林地方檢察署110年度偵字第1
    1310號，下稱系爭傷害案件）陳稱：林奕諴於109年7月31日
    有向伊借款70萬元現金，並簽署讓渡書，要以系爭店面內之
    系爭器具設備抵押給伊，2個月即同年9月30日到期時，林奕
    諴人間蒸發，嗣有回伊訊息，請伊同意展延至同年10月底，
    月底到了之後，林奕諴父親即上訴人有答應要返還70萬元；
    系爭店面之系爭器具設備有請專業估價，大約75萬元至80萬
    元，經林奕諴同意簽立讓渡書，因林奕諴後來消失，伊聯繫
    系爭店面房東吳惠美承租系爭店面等語，有系爭案件訊問筆
    錄在卷可憑（見本院卷第173-174頁），是林奕諴向被上訴
    人借款70萬元同時，固有簽立讓渡書，同意將系爭器具設備
    讓與被上訴人，然依被上訴人前開陳述可知，被上訴人與林
    奕諴訂立讓渡書之真意，應係將系爭器具設備作為系爭借款
    之擔保，此乃因系爭器具設備未於交付系爭借款之同時讓與
    被上訴人，倘林奕諴於清償期屆至而無力償還系爭借款，屆
    時再將系爭器具設備讓與被上訴人，以作為系爭借款之清償
    。
　㈢再者，林奕諴遲至109年10月底仍未償還系爭借款，被上訴人
    與訴外人林彥均已於109年12月7日就系爭店面重新與出租人
    吳惠美訂立租賃契約，系爭店面並經被上訴人向臺北市政府
    辦理商業登記，公司名稱為標誌國際有限公司，所營事業包
    含餐館業等情，有店屋租賃契約書、本院109年度士院公字
    第000000000號公證書、臺北市商業處公司登記資料在卷可
    稽（見本院卷第182-190頁、原審卷第17頁），上訴人主張
    系爭店面內原屬林奕諴所有之系爭器具設備業因被上訴人承
    接系爭店面，而讓與被上訴人等語，並有提出現場照片為證
    （見本院卷第146-150頁），被上訴人已於相當時期受合法
    之通知，而於言詞辯論期日不到場，亦未提出準備書狀爭執
    上訴人前開主張，依民事訴訟法第280條第3項準用同條第1
    項規定，應認被上訴人對於上訴人前開主張視同自認，是上
    訴人主張系爭器具設備已依讓渡書約定移轉予被上訴人所有
    ，系爭借款因而清償等語，核屬有據。從而，系爭借款既因
    系爭設備器具移轉予被上訴人而清償，系爭本票所擔保之系
    爭借款債權即因清償而屬不存在，上訴人請求確認系爭本票
    之債權不存在，為有理由。
　㈣又無法律上之原因而受利益，致他人受損害者，應返還其利
    益。雖有法律上之原因，而其後已不存在者，亦同。民法第
    179條定有明文。系爭本票所擔保系爭借款既因清償而消滅
    ，則上訴人依民法第179條規定請求被上訴人返還系爭本票
    ，為有理由。上訴人前開主張既屬有據，其另依同法第767
    條第1項前段所為相同請求，本院即無審酌之必要，附此敘
    明。
五、綜上所述，上訴人請求確認1345號裁定系爭本票之本票債權
    不存在，並依民法第179條規定請求返還系爭本票，為有理
    由，應予准許。原判決駁回上訴人之訴，尚有未洽，上訴人
    上訴意旨指摘原判決不當，求予廢棄改判，為有理由，爰由
    本院廢棄改判如主文第2、3項所示。
六、本件判決事證已臻明確，兩造其餘攻擊防禦方法及所提證據
    ，經本院審酌後，認為均不足以影響本判決結果，爰不予逐
    一論列，附此敘明。
七、據上論結，本件上訴為有理由，依民事訴訟法第436條之1第
    3項、第450條、第78條，判決如主文。
中　　華　　民　　國　　111 　年　　6 　　月　　28　　日
                  民事第二庭  審判長法  官  陳章榮

                                    法  官  王伯文

                                    法  官  蔡子琪
以上正本係照原本作成。
本件判決不得上訴。
中　　華　　民　　國　　111 　年　　6 　　月　　30　　日
                                    書記官  周苡彤
附表
本票號碼 票面金額 （新臺幣） 發票人 發票日 到期日 CH No.551301  70萬元 林憲實 109年10月13日 110年2月16日